【裁判字號】    98,易,1653
【裁判日期】    991130
【裁判案由】    傷害
【裁判全文】
臺灣板橋地方法院刑事判決              98年度易字第1653號
公  訴  人  臺灣板橋地方法院檢察署檢察官
被      告  蘇正忠
指定辯護人  本院公設辯護人  湯明純
上列被告因傷害致重傷案件，經檢察官提起公訴（97年度偵字第
33127號），本院判決如下：
    主    文
蘇正忠傷害人之身體，因而致人於重傷，處有期徒刑壹年柒月，
緩刑伍年，並應依檢察官命令向指定之政府機關、政府機構、行
政法人、社區或其他符合公益目的之機構或團體，提供壹佰陸拾
小時之義務勞務，緩刑期間付保護管束。
    犯罪事實
一、蘇正忠於民國97年 7月31日晚上11時許，聞悉其配偶許瓊文
    所經營位在臺北縣樹林市○○路○段225號檳榔攤內之物品為
    陳樹吉酒後鬧事所砸之事，旋於同時20分許，趕至上址檳榔
    攤處，客觀上可預見成年人手持安全帽或以腳踹踢方式，就
    人體腹部之前後部位施以重擊，有極高之機率將導致他人腹
    腔內重要臟器破損出血，甚而全部摘除之重傷害結果，然蘇
    正忠主觀上未能預見及此（即無殺人或使人重傷之直接故意
    或間接故意），竟基於傷害陳樹吉身體之犯意，接續手持全
    罩式安全帽捶擊及以腳踹踢等方式，重擊陳樹吉之腹部、頭
    部等部位，致陳樹吉受有腹部鈍傷併脾臟及肝臟撕裂傷、低
    血容性休克、頭部外傷及胸部挫傷等傷害，嗣經送至財團法
    人恩主公醫院急診救治，因陳樹吉之脾臟嚴重裂傷合併大量
    出血，依醫學常規行脾臟全切除手術，造成脾臟在人體所具
    有之造血、濾血、儲血及免疫等功能完全喪失，而有重大不
    治之傷害。
二、案經陳樹吉訴由臺北縣政府警察局樹林分局移送臺灣板橋地
    方法院檢察署檢察官偵查起訴。
    理    由
一、證據能力部分：按所謂證據能力，指證據得提出於法院調查
    ，以供作認定犯罪事實存否之用所具備之形式資格，而證據
    能力之有無，即證據是否適格，悉依相關法律定之，不許法
    院自由判斷。無證據能力之證據資料，應先予以排除，不得
    作為判斷之依據，故證據資料必先具有證據能力，容許為訴
    訟上之證明，並在審判期日經合法調查後，始有證明力可言
    ，而得進一步為法院評斷其能否證明某種待證事實有無之實
    質證據價值（最高法院95年度臺上字第3764號、96年度臺上
    字第5979號判決意旨參照）。次按被告以外之人於審判外之
    陳述，雖不符刑事訴訟法第159條之1至第159條之4之規定，
    而經當事人於審判程序同意作為證據，法院審酌該言詞陳述
    或書面陳述作成時之情況，認為適當者，亦得為證據。當事
    人、代理人或辯護人於法院調查證據時，知有第159條第1項
    不得為證據之情形，而未於言詞辯論終結前聲明異議者，視
    為有前項之同意，同法第159條之5定有明文，究其立法意旨
    在於傳聞證據未經當事人之反對詰問予以核實前，原則上先
    予排除，惟若當事人業已放棄反對詰問權，於審判程序中表
    明同意該等傳聞證據可作為本案證據，或於言詞辯論終結前
    未曾聲明異議者，基於尊重當事人對傳聞證據之處分權，且
    證據資料愈豐富，愈有助於真實發見之理念，並強化言詞辯
    論之功能，使訴訟程序得以聚焦爭點，集中審理與順暢進行
    ，上開傳聞證據亦具有證據能力。另刑事訴訟法第159條之5
    之規定，僅在強調當事人之同意權得取代其反對詰問權，使
    傳聞證據得作為證據，並無限制必須不符合同法第159條之1
    至第159條之4規定，始有適用，亦即依目的解釋之方法，第
    159條之5並不以被告以外之人於審判外之陳述「必不符合」
    第159條之1至第159條之4有關傳聞法則例外規定之情形，始
    有其適用（臺灣高等法院暨所屬法院96年法律座談會刑事類
    提案第26號研討結果足資參照）。經查，本判決下列所引用
    之被告蘇正忠以外之人於審判外之言詞或書面陳述，固均屬
    傳聞證據，惟當事人及辯護人於本院準備程序及審理期日中
    ，就證據能力乙節均表示同意作為本案之證據，本院審酌上
    開證據資料製作時之情況，製作人與被告間並無恩怨嫌隙，
    衡諸製作當時應無刻意誣陷或迴護被告之情，復查無其他違
    法不當取證或證據容許性明顯過低等瑕疵，因認以之作為證
    據俱屬適當，揆諸前開規定與說明，該等證據資料自應有證
    據能力。
二、認定犯罪事實所憑之證據及理由：
(一)訊據被告蘇正忠對上揭犯罪事實業已坦白承認，核與證人即
    告訴人陳樹吉於97年9月6日警詢及97年12月12日偵訊時指述
    之被害情節大致相符，並經證人即當時目睹傷害過程之華允
    剛於97年9月19日警詢時供證、李潘麟於98年4月21日偵查中
    結證屬實，又告訴人陳樹吉於97年8月1日凌晨 1時42分許，
    經送至財團法人恩主公醫院急診救治，檢診結果渠受有腹部
    鈍傷併脾臟及肝臟撕裂傷、低血容性休克、頭部外傷及胸部
    挫傷等傷害，且渠腹部無明顯外傷，但肝脾有明顯裂傷，依
    醫學常理推斷為外力所致之腹部鈍挫傷，渠之脾臟因嚴重裂
    傷造成大量出血，依醫學常規行脾臟全切除手術等情，則有
    財團法人恩主公醫院97年8月14日診斷證明書暨99年6月15日
    (99)恩醫事字第0962號函附之醫師回覆病歷摘要及病患病歷
    附卷可據，足徵告訴人係因被告對渠腹部、頭部等部位，接
    續手持全罩式安全帽捶打及以腳踹踢等方式施以重擊，直接
    導致告訴人受有前揭傷害，並造成渠之脾臟因嚴重裂傷而受
    全切除手術。從而，被告自白與事實相符，應堪採為認定本
    案犯罪事實之憑據，其傷害犯行與告訴人受傷及脾臟全切除
    之結果間有相當因果關係，至屬明確。
(二)按刑法第10條第4項第6款所謂其他於身體或健康，有重大不
    治或難治之傷害，係指傷害重大，且不能治療或難以治療者
    而言，故傷害雖屬不治或難治，如於人之身體或健康無重大
    影響者，仍非本款所稱之重傷。是人體器官因被毆受傷，經
    手術切除，除刑法第10條第 4項第1款至第5款所列之傷係屬
    重傷外，是否屬重傷，應以該器官之機能有無其他臟器可代
    替，是否已完全喪失，於身體或健康是否有重大影響為準，
    非謂該器官經切除，即屬重傷，最高法院固著有89年度臺上
    字第6733號判決意旨可參，惟脾臟為人體器官之一，若遭切
    除，即不可復得，自影響人身器官之完整，已屬重大不治之
    情形，而脾臟之切除，雖其功能在西醫觀點可由其他淋巴組
    織替代，但卻有增加特殊感染機率，即人體免疫力減低，就
    人體自然防衛體系而言，若免疫能力之降低，身體遭受外界
    侵入之危險相對增加，對身體及健康之影響不可不謂重大，
    最高法院88年度臺上字第2281號判決意旨可資覆按，矧脾臟
    為人體最大免疫器官，並具造血、儲血及免疫功能，切除脾
    臟對人體雖無立即性危害，然缺少脾臟後容易感染，且脾臟
    於必要時能再發揮其造血功能，故脾臟並非為可有可無器官
    ，另脾臟竇壁孔隙變化可對進入的血液迴流進行控制，對人
    體循環血流及血細胞進行調節，對血液中外來異物、細菌及
    衰老血液細胞，竇狀孔隙壁上之巨噬細胞也會進行吞噬及消
    化之濾血功能。脾臟摘除後，可能對人體免疫力造成影響，
    是人經送醫急救摘除脾臟，符合刑法第10條第4項第6款之重
    傷定義（最高法院99年度臺上字第1427號判決意旨可資參照
    ）。申言之，脾臟在人體腹腔內左上角位置，係胎兒時期主
    要之造血器官，貯存大量紅血球及巨噬細胞，但青春期過後
    ，脾臟之造血功能即被骨髓及肝臟取代，由於脾臟之外膜甚
    為脆弱，一旦遭遇外力撞擊，極易破裂而造成大量出血，此
    時血液會快速湧入腹腔內，引起腹膜炎、休克等症狀，亦可
    能經橫膈膜上流至胸部肋膜腔，而出現血胸情形，因此緊急
    時須切除之，以保全生命，是成人如經脾臟全切除手術後，
    並不會有死亡等立即性之危害，顯見脾臟並非係與人之生命
    直接攸關之臟器。然而，脾臟仍可發揮以下功能：(一)緊急
    造血功能：人體成年後，造血功能雖轉到骨髓及肝臟，但平
    時如遇大量出血或接受化學治療等骨髓功能較為低落之人，
    脾臟仍可緊急製作紅血球及顆粒性白血球，而負擔人體造血
    之重任；(二)血液過濾功能：脾臟製造血球，亦破壞血球，
    對於血液中有瑕疵或老化之血球細胞，脾臟會運用巨噬細胞
    予以吞噬清除，並將紅血球中之血紅素與鐵分離，被分離之
    鐵可被吸收到血液中再利用；(三)血液儲存功能：脾臟係重
    要之儲血器官，其組織內有許多稱為「血竇」之結構，人體
    部分血液平時滯留在血竇中，當人體失血、缺氧或處於激烈
    運動等狀態下，血竇會收縮，將此部分血液釋放至血循環中
    ，以補充人體循環系統內之血容量；(四)免疫防禦功能：脾
    臟係淋巴系統之一部分，亦係人體最大之淋巴器官，內有大
    量之淋巴球與巨噬細胞聚集及發生相互作用，淋巴球會辨識
    外來之細菌及病毒，進而活化、製造抗體，並直接攻擊之，
    巨噬細胞則吞噬病原體及異物，以為免疫防禦之用。當人體
    羅患傳染病時，免疫反應必係脾臟肥大，故脾臟係啟動免疫
    反應很重要之部位，乃屬人體重要之免疫器官。此外，脾臟
    尚可幫助合成免疫球蛋白及製造補體等免疫物質，發揮免疫
    作用。準此以觀，脾臟全切除之人外觀上雖可正常生活，然
    其人體免疫系統之完整性已有缺損，免疫功能缺陷會明顯表
    現出人體抵抗力機轉本身之顯著下降，一旦受細菌或病毒之
    侵犯，常會造成很嚴重之感染，例如呼吸道感染、肺炎、敗
    血病等，故須接受肺炎雙球菌、Ｂ型感冒嗜血桿菌等多種疫
    苗之注射，以建立主動免疫力，且脾臟摘除後，因體內主要
    儲血器官消失，血液中之血球數即會上升，致血液黏性較高
    ，易引發心臟相關疾病，又脾臟於必要時，尚能再發揮造血
    之功能，是脾臟尚非屬人體內可有可無之器官，若予摘除，
    自屬不能治療，且於人之身體及健康有重大影響。查告訴人
    之脾臟因被告之重擊行為，致嚴重裂傷而受全切除手術乙情
    業如前述，揆諸上開說明，足認告訴人所受脾臟全切除之傷
    害結果，應符合刑法第10條第4項第6款所定情形，而為重傷
    害無訛。辯護人雖為被告辯以：脾臟全切除是否屬重傷害，
    實務多數見解固採肯定之例，然最高法院94年度臺上字第83
    8 號判決則以法務部法醫研究所函覆「一、脾臟切除後，在
    一般成年人而言，對身體或健康並不構成重大不治或難治之
    傷害。僅有極少數病例會造成細菌感染，但幾乎皆可治癒。
    二、脾臟切除在外科手術中，常為必要時之手術程序，應不
    足以構成刑法所述項款。」而認人體因脾臟破裂而切除，尚
    非構成刑法第10條第4項第6款所定之重傷害，故就本案是否
    構成傷害致重傷害罪，仍請斟酌云云，惟本院就脾臟全切除
    是否屬重傷害乙節，業已詳述如上，而觀諸法務部法醫研究
    所前開函覆意見內容，顯與現代醫學兼重免疫學之觀點有間
    ，況法醫研究所上揭所執意見，嗣於另案已有鬆動之跡，此
    觀最高法院99年度臺上字第1427號暨臺灣高等法院98年度上
    更 (二)字第405號判決即明，是辯護人前開所執，容有誤會
    ，尚非可採。
(三)按刑法第277條第2項後段之傷害致重傷罪，係對於犯普通傷
    害罪致發生重傷結果所規定之加重結果犯，依同法第17條規
    定，以行為人能預見其重傷結果之發生而不預見為要件。此
    所謂「能預見」，係指客觀情形而言，與行為人本身主觀上
    有無預見之情形不同。倘行為人主觀上已有預見，而結果之
    發生又不違背其本意時，則屬同法第13條第 2項所規定「間
    接故意」之範疇，無復論以加重結果犯之餘地。查被告持安
    全帽及用腳踹踢等方式對告訴人施以重擊雖如上述，然告訴
    人既為該檳榔攤之常客，被告應僅係與告訴人一時誤會，為
    教訓告訴人而為之，況被告除因告訴人先前已有多次至上開
    檳榔攤鬧事，而對渠心生不滿外，其與告訴人間，既無血海
    仇隙或深仇大恨，是被告應無以手持安全帽或用腳踹踢等方
    式毆擊告訴人，使渠死亡或使重傷之故意，主觀上亦無預見
    告訴人致重傷之結果，應堪認定。惟腹部乃人體重要臟器之
    所在，至為脆弱，倘以腳或器物猛力重擊，即便對身體強壯
    之人為之，亦難免導致腹腔內重要臟器受傷破損而大量出血
    ，因而造成他人重傷害之結果，此為一般人於客觀上所得認
    識者，而被告為智識熟慮之成年人，智能或精神並無何異於
    常人之處，當亦有預見上開情事之可能。因之，被告主觀上
    雖無致告訴人於重傷害之故意，然其傷害行為於客觀上有致
    被害人受傷致重傷害之可能，當為被告於客觀上所能預見，
    要屬無疑。
(四)綜上所述，本案事證已臻明確，被告傷害致重傷之犯行洵堪
    認定，應予依法論科。
三、論罪與科刑：
(一)核被告蘇正忠所為，係犯刑法第277條第2項後段之傷害致人
    重傷罪。又被告基於同一傷害之犯意，於密切接近之時間及
    同地，手持全罩式安全帽捶擊及以腳踹踢等方式，重擊告訴
    人之腹部、頭部等部位，係以一行為侵害同一法益，為接續
    犯。公訴意旨雖認被告所為係犯刑法第277條第1項之普通傷
    害罪，然在加重結果犯之情形，檢察官既已就其傷害罪部分
    提起公訴，依刑事訴訟法第 267條規定，起訴效力本及於全
    部，本院自應就全部犯罪事實予以審理，此種情形所適用之
    法條與起訴法條固有不同，惟此僅係犯罪事實之擴張結果，
    非屬變更起訴法條與更正起訴法條之問題（最高法院41年臺
    上字第 113號判例意旨可參）。另按刑法第59條規定，犯罪
    之情狀可憫恕，認科以最低度刑仍嫌過重者，得酌量減輕其
    刑，同法第57條規定，科刑時應以行為人之責任為基礎，並
    審酌一切情狀，尤應注意下列事項（共10款），為科刑重輕
    之標準，兩條適用上固有區別，惟所謂「犯罪之情狀」與「
    一切情形」云云，並非有截然不同之領域，於裁判上酌減其
    刑時，應就犯罪一切情狀（包括第57條所列舉之10款事項）
    ，予以全盤考量，審酌其犯罪有無情輕法重之事由（即判例
    所稱有特殊之原因與環境等等，在客觀上足以引起一般同情
    ，以及宣告法定低度刑，是否猶嫌過重），以為判斷。是以
    ，適用第59條酌量減輕其刑時，並不排除第57條所列舉10款
    事由之審酌，惟其程度應達於有情輕法重之情事，始可予以
    酌減（最高法院70年度第 6次刑事庭會議決議意旨足資參照
    ）。查告訴人係被告配偶所經營之檳榔攤常客，被告與渠之
    間本無血海深仇，乃因案發前，告訴人與被告配偶間即有多
    次誤會，告訴人於本案則係酒後至該檳榔攤鬧事，致被告心
    生不滿，一時氣憤難平，為教訓告訴人，始犯下本案犯行，
    核被告非屬無端傷人，而為惡性重大之暴徒，況其犯後已知
    及時坦承犯行，應已知所悔悟，本院斟酌上揭各情及被告之
    犯罪情節與其所犯傷害致人重傷罪之3 年以上10年以下有期
    徒刑法定本刑相較，縱令對其科以最低度法定刑，猶嫌過重
    ，客觀上以一般國民生活經驗及法律感情為之檢驗，實屬情
    輕法重，當足引起一般人之同情，是認被告所為，顯有堪以
    憫恕之處，爰依刑法第59條之規定，酌量減輕其刑。
(二)爰審酌被告僅因一時細故，氣憤難消，不思循他途以求問題
    之解決，竟萌生教訓與洩憤之意，恃強逞兇，接續以手持全
    罩式安全帽捶擊及使腳踹踢等方式，重擊告訴人之腹部、頭
    部等部位，致告訴人受有腹部鈍傷併脾臟及肝臟撕裂傷、低
    血容性休克、頭部外傷及胸部挫傷等傷害，經送醫救治後行
    脾臟全切除手術，造成告訴人身體日後之造血、濾血、儲血
    及免疫等功能完全喪失之重傷害結果，殊屬嚴重，亦徵其法
    治觀念之偏差及對他人身體健康之漠視，所為誠屬不該，本
    不宜輕縱之，惟念及被告犯後已知及時坦承犯行，且與告訴
    人達成民事和解，告訴人亦表明願意原諒被告等情，業據告
    訴人於本院審理時陳述在卷，並有彰化縣田中鎮調解委員會
    調解筆錄附卷可查，態度堪認良好，兼衡酌其犯罪之目的、
    手段、情節及其品性素行、智識程度、家庭生活與經濟狀況
    、與告訴人之關係等一切情狀，量處如主文所示之刑。又按
    緩刑之宣告，既係以裁判時之狀態為準，故犯罪在新法施行
    前，於新法施行之後，關於緩刑之宣告，當然適用新法之規
    定，不再適用舊法（最高法院95年度第 8次刑事庭會議決議
    意旨參照）。查被告未曾受有論罪科刑及執行之情形，此有
    臺灣高等法院被告前案紀錄表等件在卷可憑，於本案係屬初
    犯，且被告已知及時坦承犯行，且積極與告訴人達成民事和
    解，告訴人亦當庭表明願意原諒被告，其犯後態度堪認誠懇
    ，足見被告應已知所悔悟，是綜觀本案犯罪情節及被告犯後
    態度等情狀，被告因一時失慮致涉犯本案，其經此偵審程序
    及科刑教訓，應能知所警惕而無再犯之虞，本院認其所受宣
    告之刑，以暫不執行為適當，爰依刑法第74條第1項第1款規
    定，併予宣告被告緩刑 5年，以勵自新。另本院斟酌被告既
    因法治觀念偏差，一時短於思慮而鑄錯，且告訴人所受之傷
    害尚非輕微，因認有命被告提供義務勞務以彌其過，並從中
    記取教訓之必要，爰依刑法第74條第2項第5款規定，命被告
    應於本判決確定後，依執行檢察官之命令，向指定之政府機
    關、政府機構、行政法人、社區或其他符合公益目的之機構
    或團體，提供160小時之義務勞務，併依刑法第93條第1項第
    2 款規定，諭知被告於緩刑期間付保護管束，俾由地方法院
    檢察署觀護人提供各種有效且必要之協助，以收矯正之效。
據上論斷，應依刑事訴訟法第299條第1項前段，刑法第277條第2
項後段、第59條、第74條第1項第1款、第2項第5款、第3項、第9
3條第1項第2款，判決如主文。
本案經檢察官陳世錚到庭執行職務
中    華    民    國    99    年    11    月    30    日
                  刑事第十七庭  審判長法  官  陳信旗
                                      法  官  俞秀美
                                      法  官  劉正偉
上列正本證明與原本無異。
如不服本判決，應於判決送達後10日內敘明上訴理由，向本院提
出上訴狀 (應附繕本) ，上訴於臺灣高等法院。其未敘述上訴理
由者，應於上訴期間屆滿後20日內向本院補提理由書「切勿逕送
上級法院」。
                                      書記官  楊雅芳
中    華    民    國    99    年    12    月    2     日
附錄論罪法條全文：
中華民國刑法第277條：
傷害人之身體或健康者，處3年以下有期徒刑、拘役或1千元以下
罰金。
犯前項之罪因而致人於死者，處無期徒刑或 7年以上有期徒刑；
致重傷者，處3年以上10年以下有期徒刑。

司法院資訊處製作；財團法人民間司法改革基金會備份。
